【裁判字號】    91,易,1281
【裁判日期】    920515
【裁判案由】    竊盜等
【裁判全文】
臺灣臺北地方法院刑事判決                        九十一年度易字第一二八一號
    公  訴  人  臺灣臺北地方法院檢察署檢察官
    被      告  戊○○
                乙○○
    右  一  人
右列被告等因竊盜等案件，經檢察官聲請以簡易判決處刑（九十年度偵字第一二七八
八號），經本院受理後（受理案號為九十一年度簡字第一七三一號），認不宜以簡易
判決處刑，本院適用通常程序判決如左：
    主      文
戊○○、乙○○均無罪。
    理      由
壹、聲請簡易判決處刑意旨略以：被告戊○○於民國八十九年十月九日上午六時許，
    在台北縣土城市○○路○段一六九號前，見己○○所有停放於該處之車號ＲＥ─
    八五五九號自用小客車（ＢＭＷ牌，車身號碼為ＡＨＤ六一０九０ＧＪ七二一七
    ０號），竟意圖為自己不法之所有而予以竊取，得手後，復偽造車號ＯＫ─六三
    七七號車牌二面及行車執照乙枚，並將前開偽造之車牌懸掛於該竊得之汽車後，
    於同年十一月、十二月間某日將上開車輛以新臺幣（下同）十六萬元之代價賣予
    知情之被告乙○○，並將偽造之行車執照一併交付供乙○○使用，嗣乙○○於九
    十年四月十七日下午四時三十分許，駕駛上開贓車行經台北市○○路○段三二九
    號前時，為警查獲，始知上情，並扣得上開汽車乙輛（已發還）、偽造之車號Ｏ
    Ｋ─六三七七號車牌二面、行車執照乙枚等語，因認被告戊○○涉有刑法第三百
    二十條第一項之竊盜罪嫌、第二百十六條、第二百十二條之行使偽造特種文書罪
    嫌，被告乙○○則涉有刑法第三百四十九條第二項之故買贓物罪嫌。
貳、按犯罪事實應依證據認定之，無證據不得推定其犯罪事實。又不能證明被告犯罪
    者，應諭知無罪之判決，刑事訴訟法第一百五十四條、第三百零一條第一項分別
    定有明文。又事實之認定，應憑證據，如未能發現相當證據，或證據不足以證明
    ，自不能以推測或擬制之方法，為裁判基礎（最高法院四十年台上字第八六號判
    例參照）。且認定犯罪事實所憑之證據，雖不以直接證據為限，間接證據亦包括
    在內，然而無論直接證據或間接證據，其為訴訟上之證明，須於通常一般之人均
    不致有所懷疑，而得確信其為真實之程度者，始得據為有罪之認定，倘其證明尚
    未達到此一程度，而有合理之懷疑存在而無從使事實審法院得有罪之確信時，即
    應由法院為諭知被告無罪之判決（最高法院七十六年台上字第四九八六號判例參
    照）。且認定犯罪事實應依證據，為刑事訴訟法所明定，故被告否認犯罪事實所
    持之辯解，縱屬不能成立，仍非有積極證據足以證明其犯罪行為，不能遽為有罪
    之認定（最高法院三十年上字第一八三一號判例參照）。再認定犯罪事實所憑之
    證據，固不以直接證據為限，間接證據亦應包含在內，惟採用間接證據時，必其
    所成立之證據，在直接關係上，雖僅足以證明他項事實，而由此他項事實，本於
    推理之作用足以證明待證事實者，方為合法，若憑空之推測，並非間接證據（最
    高法院三十二年上字第六七號判例參照）。
參、公訴人認被告戊○○、乙○○涉有前開罪嫌，其就被告戊○○部分所依憑之證據
    無非係以被告戊○○確有將前開汽車售予被告乙○○，已據被告乙○○供述明確
    ，且有被告乙○○用以支付購車價款之支票在卷可稽，且前開車輛係被害人己○○所失竊，有車輛竊盜資料個別查詢報表在卷可參，被告戊○○既有將該車及偽
    造之車牌、行車執照併賣予被告乙○○，應足資佐證其有前揭竊盜該車及偽造車
    牌、行車執照之犯行；另就被告乙○○部分其所依憑之證據及理由，依檢察官於
    聲請簡易判決處刑書證據及所犯法條欄一之(二)之記載則係以：『被告乙○○於偵
    查中先是供稱：他（即戊○○）原先說五十萬元，後來伊十六萬元買的，他說不
    用過戶，他是後來告訴伊是Ａ、Ｂ車。復改稱：車子是以五十萬元向戊○○買的
    ，先付十六萬元，等證件齊了才給後款三十四萬元云云。惟查，被告乙○○曾供
    承購買該車時被告戊○○說不用過戶等語，且其既自八十九年十一月、十二月間
    即已向被告戊○○購買該車，何以遲至九十年四月十七日為警查獲時，均未辦理
    過戶？顯與常情不符，故其事後改稱以五十萬元之代價購買，先付頭款十六萬元
    ，因車子還沒過戶，所以尾款尚未給付云云，顯係卸責之詞，不足採信。又被告
    乙○○供稱被告戊○○後來才告知其該車係Ａ、Ｂ車云云，然被告乙○○係於經
    警盤檢後，方供出前情，若謂該車係於買受後始知係Ａ、Ｂ車，何以被告乙○○
    非但未報警處理，反將該車駛至保養廠維修，而為警查獲，是其故買贓車供己所
    用之犯行明確。』等語為據。
肆、訊據被告戊○○、乙○○均堅決否認有檢察官所聲請以簡易判決處刑之犯行，被
    告戊○○辯稱：我沒有偷車，也沒有偽造車牌或行車執照，我不知道乙○○為何
    要誣賴我等語；被告乙○○則辯稱：車子我是用五十萬元向戊○○買的沒錯，當
    初約定好先付頭期款十六萬元，等過戶完再付餘款，誰知道沒等到過戶，警察就
    來，我真的沒有故買贓物等語，至被告乙○○之選任辯護人其辯護意旨則略以：
    被告乙○○向被告戊○○購買汽車時，並無任何贓物之認識，所為自與刑法上故
    買贓物罪之構成要件未有該當等語。
伍、本院經查：
  一、被告戊○○部分：
    (一)如前所述，本件被告戊○○辯稱其並未出售前開汽車予被告乙○○，因此在本
      件訴訟上首先必需先予確定者乃被告戊○○有無將前開汽車售予被告乙○○，
      經查：
      被告戊○○確有將前開汽車售予被告乙○○乙節，不惟已據被告乙○○自警訊
      、檢察官偵查及於本院調查、審理中前後一致供述明確，且經被告乙○○之配
      偶甲○○於本院九十二年二月二十日審理時供述明確（當日審判筆錄參照），
      且證人丙○○於本院九十二年二月二十日審理時復供稱：（檢察官問【提示前
      述汽車照片】你有無看過這部車子？）有；（檢察官問：在何時何地看過的？
      ）戊○○曾經開過這台車子到我的砂石場好幾次，所以我有印象，時間我已經
      不太記得了；（檢察官問：除了戊○○之外，你還看過誰開這部車子？）沒有
      ；（檢察官問：【提示偵查卷第三十一頁訊問筆錄】為何在偵查中說看過乙○○開這部車子？）乙○○買這部車子以後就換他開了，也是開到我的砂石廠；
      （檢察官問：為何剛才說沒有看過其他人開這部車子？）我現在更正我的陳述
      ，乙○○跟我說他向戊○○買了這部車子以後，他就開這部車子到我的砂石場
      ；（檢察官問：乙○○有無跟你講說他跟誰買這部車子？）乙○○跟我說他是
      跟戊○○買的；（檢察官問：乙○○有無跟你說多少錢買的？）五十萬左右；
      （檢察官問：乙○○有無說在車子哪裡買的？）沒有說；（檢察官問：乙○○
      有無說他買車的五十萬的錢怎麼來的？）我跟乙○○租地，一個月租金八萬元
      ，我的租金都是一年交十二張支票給他，乙○○說他從裡面拿兩張支票交給戊○○；（檢察官問：你交給乙○○當作租金的支票，是何人的支票？）我媳婦
      的票，我媳婦叫馮秋萍；（檢察官問證人：【提示偵查卷十七、十八頁支票影
      本】這兩張票是不是你媳婦的票，是不是你交給乙○○給付租金的票？）是（
      當日審判筆錄參照），此外並有丙○○所交予被告乙○○之支票二張在卷足憑
      （台灣台北地方法院檢察署九十年度偵字第一二七八八號偵查卷第十七頁、第
      十八頁參照），足徵證人丙○○所為上開證言應屬真實，因此綜合(1)共同被告
      乙○○之供述、(2)證人甲○○、丙○○之供述及(3)卷附前開二張支票影本等四
      項證據判斷，被告戊○○應確實有將前開汽車售予被告乙○○，乃可堪認定，
      被告戊○○辯稱其並未將前開汽車售予被告乙○○，乃無足信採。
    (二)在本件訴訟上，如前所述，本院已得出被告戊○○確有將前開汽車售予被告乙○○之事實，接下來，本院乃要進一步去確認被告戊○○究竟有無檢察官在聲
      請簡易判決處刑書犯罪事實欄所記載之竊盜及行使偽造特種文書犯行，經查：
      前開汽車，確係被害人己○○於八十九年十月九日上午六時許，在台北縣土城
      市○○路○段一六九號前所失竊，業據被害人己○○於警訊時供述明確，且有
      車輛竊盜、車牌失竊資料個別查詢報表在卷可稽（台灣板橋地方法院檢察署九
      十年度偵字第七六九八號偵查卷第六頁至第七頁偵訊筆錄、第十四頁參照），
      而係屬贓物；而被告戊○○售予被告乙○○之上開汽車上所懸掛之車牌二面及
      併同交付之行車執照，經本院函請交通部公路總局台中區監理所，再由該所分
      別送請運圓工業有限公司及卡登實業有限公司鑑定結果，該二面車牌及行車執
      照固均為偽造（本院卷內該二公司之函文參照），因此在本件訴訟上厥應證明
      亦係唯一應探究者乃被告戊○○所賣給被告乙○○，而為被害人己○○失竊之
      汽車及該汽車上二面偽造之車牌、行車執照是否如檢察官所認係被告戊○○所
      竊取及偽造，茲論述于后：
      如前所述刑事訴訟法第一百五十四條規定，犯罪事實應依證據認定之，無證據
      不得推定犯罪事實，此條項規定即為現代文明法治諸國莫不皆採之證據裁判主
      義之所由設，而本條規定並非僅為被告個人之訴訟利益而設，尤重在發現真實
      以求國家刑罰權之正確行使。而持有贓物，於吾人一般社會生活經驗上，合理
      上原因非一，並無從以行為人單純持有贓物忖度該行為人取得贓物之來源，縱
      行為人係以竊盜、搶奪、詐欺、拾得遺失物或故買贓物等犯罪手段取得該贓物
      ，所涉犯罪構成要件亦各不相同，於訴訟上當不能因行為人對其持有之贓物來
      源交待不清或無法於訴訟上確實舉證證明其係如何取得該贓物，而得任意推定
      行為人之罪行，致違刑事訴訟所欲發覺真實之原則。而刑事訴訟程序之進行乃
      以事實之認定為其中心，而對於事實之認定並非得由裁判官以其主觀為之，故
      現代文明法治諸國如前所述於其刑事程序上莫不要求審判者認定事實應依證據
      為之。而證據對於待證事實得發生如何之證明力，於刑事程序之立法採擷上又
      有法定證據主義與自由心證主義二派之論爭，蓋於刑事訴訟程序之肇始，因多
      採糾問制度，故對於被告之人權保障因國家偵審機關強大權利之介入而較為不
      彰，嗣論者為妨止糾問者與審判者之專橫，乃在糾問主義下發展出法定證據主
      義，而以法律明文對於認定有罪證據之種類及該證據之證明力加以規定，但隨
      人類理性之發達，刑事訴訟制度本身趨於彈劾主義化之同時，亦對法定證據主
      義感到不合理，而改採使審判官對於事實之認定得依其自由心證為之認定之自
      由心證主義，使其不再受法律之拘束而得到解放，而此乃我刑事訴訟法（九十
      二年二月六日修正，同年九月一日生效施行前）第一百五十五條第一項「證據
      之證明力，由法院自由判斷。」規定之所由設。然此並非謂審判官對於事實之
      認定得流於專斷，其對事實所為認定仍須經過合理之推理過程。而依學者之所
      認此「合理之推理過程」，於審判官欲依證據來證明主要直接待證事實是否存
      在時，不問使用該證據所要證明者究係主要直接事實或間接事實，或係該證據
      對於待證事實、補助事實之證明力有關事項均係有適用（卷附日本學者山本卓
      所著『經驗則』一文參照），而此合理之推理過程，依論者所認，除實定法所
      明文規定之證據法則外，審判官仍須受二大原則─即論理法則及經驗法則之拘
      束，以論理法則及經驗法則為事實之判斷基準。而審判官以論理法則及經驗法
      則為事實認定之際，除須以其既有專門知識及日常生活經驗為經外，更須以其
      良心、誠實心為緯，本於人之理性為之判斷，方得窺事實之全貌（山本前揭文
      參照），而此旨亦為我最高法院五十三年台上字第二０六七號判例「證據之證
      明力如何，雖屬於事實審法院自由判斷職權，而其所為判斷，仍應受經驗法則
      與論力法則之支配。」所是揭。而因審判官所為事實之認定，不問於民事程序
      或刑事程序，要皆屬對於過去存否事實之判斷，而屬於歷史之證明，而因訴訟
      之迅速性及經濟性之要求，對於此種事實之認定，學說之通說上均認以對該事
      實之存在不存在與否，於訴訟上之證明可達於有高度之蓋然性為已足，當然於
      刑事程序上，認定犯罪事實存在之此種高度之蓋然性必需「超越合理之懷疑」
      ，使通常一般人均不致有所懷疑，而得確信其真實方可（卷附山本前揭文參照
      ），然如前所述因訴訟法上之事實證明皆係對於過去歷史事實之證明，故我最
      高法院八十四年度台上字第五一二九號判決更明示有「訴訟法之證明及認定之
      事實，乃歷史之證明及推論，與自然科學上之實驗證明不同，後者得以實驗求
      證完全一致或符合，然訴訟法上之證明及事實認定，以推論高度之蓋然性，其
      推論所得之概括認定，須通常之人皆可確信為真實。」之旨（卷附該判決參照
      ），惟於訴訟上在論理法則之支配下應如何確保上述之高度蓋然性？論者又以
      此種高度蓋然性應有高程度之普遍妥當性，而為確保此一妥當性，論者認若審
      判官能以蓋然性之經驗法則為之推理而獲致必然法則之經驗法則則其妥當性即
      能為之確保（山本前揭文參照），是於探究審判官於依論理法則為之證明待證
      事實之存否時，依論者所認實不逸脫依經驗法則為事實之認定問題，當然何謂
      經驗法則，最高法院三十一年上字第一三一二號判例「所謂經驗法則，係指吾
      人基於日常生活經驗所得之定則」已為吾人作一最好之註解，今查：
      公訴人係以被告戊○○確有將屬於贓物之被害人己○○所失竊之汽車及偽造之
      車牌、行車執照交付予被告乙○○，而認為被告戊○○有前開犯行，而衡諸公
      訴人上開論斷過程，其所隱含者之公訴人推理過程似係以經驗法則（似為持有
      贓車及偽造車牌者，該贓車一定為持有者所竊取，車牌、行車執照為偽造一定
      為持有人所偽造）為之推理證明被告有前開犯罪事實，而本件於訴訟上欲認檢
      察官所起訴被告戊○○之犯罪事實為真，其唯一應於訴訟上證明之直接待證事
      實乃被告戊○○有無竊取汽車、偽造車牌、行車執照之事實，故檢察官以經驗
      法則為之證明此項主要唯一待證事實，雖無不可，惟如前所述，持有贓物，於
      吾人一般社會生活經驗上，合理上原因非一，並無從以行為人單純持有贓物忖
      度該行為人取得贓物之來源，縱行為人係以竊盜、搶奪、詐欺、拾得遺失物或
      故買贓物等犯罪手段取得該贓物，所涉犯罪構成要件亦各不相同，是公訴人以
      被告戊○○所為辯解不成立及被告戊○○持有他人失竊之汽車、偽造之車牌、
      行車執照等客觀事實，即就被告戊○○持有屬贓物之汽車及偽造車牌、行車執
      照之客觀狀態，於訴訟上直接證明推論被告戊○○係在前述時地竊取汽車及（
      在不詳時地）偽造車牌、行車執照，其間似尚欠缺任何以該經驗法則得以證明
      他項間接事實存在，再以該他間接事實證明本件主要待證事實存在之關聯性，
      易言之，公訴人以被告戊○○所為辯解不成立及被告戊○○持有他人失竊之汽
      車、偽造之車牌、行車執照之客觀事實，即直接以經驗法則推論證明被告戊○○有前開犯行，惟公訴人並未具體言明其所用以證明此項事實存在之經驗法則
      內容為何，復未說明其係以如何之「必然性」經驗法則為之確保其所為上述推
      理論斷過程之高度蓋然性，本院自難如公訴人所認在被告戊○○之辯解不成立
      ，而在無其他積極證據證明被告戊○○係在前述時地竊取汽車及（在不詳時地
      ）偽造車牌、行車執照之情況下，率爾認定被告戊○○有公訴人所認之前開犯
      行。
  二、被告乙○○部分：  
      被告乙○○有向被告戊○○買受為被害人己○○失竊之前開汽車贓車已有如前
      述，因此本件為得出公訴人所認定之被告乙○○部分之犯罪事實，於本件訴訟
      上唯一應證明者乃被告乙○○於向被告戊○○購買該部汽車時有無贓物之認識
      ，經查：
      被告乙○○係以五十萬元之代價向被告戊○○購得該車，並先付頭期款十六萬
      元，其餘之三十四萬元並約定好等證件齊備，辦理過戶完畢方支付，業據被告
      乙○○及其配偶甲○○於本院九十二年二月二十日審理時供述明確（當日審判
      筆錄參照），且甲○○於本院前開期日審理時亦供稱：（檢察官問：你跟妳先
      生乙○○除了交付這兩張支票給戊○○之外，還有無交付其他款項？）我跟戊○○講說等車子來源證明齊全之後，才付尾款，在等待的期間，我有跟戊○○
      催過，他說辦好過戶完成就交給我，結果一直都沒有交給我（當日審判筆錄參
      照），且證人丙○○於本院前開期日審理時亦供稱其有看過被告乙○○開過上
      開汽車至其經營之砂石廠（當日審判筆錄參照），因此由證人甲○○、丙○○
      上開供述來看，如果被告乙○○於向被告戊○○購車當時即已知道該部汽車為
      屬他人失竊之贓車，其配偶甲○○為何還要向被告戊○○催辦過戶手續？被告
      乙○○若明知其買受之汽車為屬他人失竊之贓車，其又何以敢開出門至證人丙○○經營之砂石廠，大方在路上行走，而不怕被警查獲？由此應可徵被告乙○○於向被告戊○○購買該車時應無贓物之認識，所為自與刑法上故買贓物罪之
      構成要件未有該當。
陸、綜上所述，公訴人認被告戊○○、乙○○二人所涉有之前開犯行，均尚與事實不
    符，此外復查無其他積極證據足資證明被告戊○○、乙○○二人有何公訴人所聲
    請以簡易判決處刑之犯行，既不能證明被告戊○○、乙○○二人犯罪，核諸前揭
    說明，自應由本院為被告戊○○、乙○○二人均無罪之諭知。
據上論斷，應依刑事訴訟法第四百五十二條、第三百零一條第一項，判決如主文。
本案經檢察官丁○○到庭執行職務
中      華      民      國    九十二    年    五      月     十五     日
                                      臺灣臺北地方法院刑事第三庭
                                          法  官  葉建廷
右正本證明與原本無異。
檢察官如不服本判決，應於判決送達後十日內，向本院提出上訴狀（被告二人均無上
訴利益，不得上訴）。
                                          書記官  許婉如
中      華      民      國    九十二    年      五      月     十五     日


司法院資訊處製作；財團法人民間司法改革基金會備份。
